【裁判字號】    97,上訴,1262
【裁判日期】    971015
【裁判案由】    違反臺灣地區與大陸地區人民關係條例等
【裁判全文】
臺灣高等法院高雄分院刑事判決        97年度上訴字第1262號
上  訴  人
即  被  告  甲○○
指定辯護人  本院公設辯護人  李佩娟
上列上訴人因違反臺灣地區與大陸地區人民關係條例等案件，經
檢察官向臺灣高雄地方法院聲請簡易判決處刑（案號：臺灣高雄
地方法院檢察署96年度偵字第28992 號），經該院改以通常程序
審理後，於民國97年6 月11日以96年度訴字第5429號為有罪判決
，上訴人不服，提起上訴，本院判決如下：
     主  文
上訴駁回。
     事  實
一、甲○○明知大陸地區人民非經主管機關許可，不得進入臺灣
    地區，且不得使大陸地區人民非法進入臺灣地區，然因其積
    欠真實姓名年籍不詳綽號「阿義」之成年男子新臺幣（下同
    ）12萬元之本票債務，為求抵銷該債務，乃同意「阿義」要
    其擔任人頭丈夫之要求，而與「阿義」共同基於意圖營利而
    使大陸地區人民非法進入臺灣地區之犯意聯絡，由甲○○先
    前往大陸地區，並與大陸地區女子邱卉於民國94年5 月10日
    前往大陸廣西省柳州市公證處辦理結婚登記手續，而取得該
    公證處核發之桂柳民結字第05114 號結婚證明書。嗣甲○○
    返回臺灣後，雖明知其與邱卉間之婚姻係欠缺結婚真意之無
    效婚，仍旋於94年5 月30日，以配偶來臺團聚為由，檢具大
    陸地區人民進入臺灣地區保證書、戶籍謄本（尚未辦理結婚
    登記）、財團法人海峽交流基金會（下稱海基會）驗證證明
    書、大陸廣西省柳州市公證處結婚證明書等文件，持向內政
    部警政署入出境管理局（現已改制為內政部入出國及移民署
    ，下稱移民署）申請辦理邱卉入境來臺之手續，經移民署承
    辦公務員為實質審查後，誤於94年8 月9 日核定准予邱卉來
    臺，並核發中華民國臺灣地區旅行證。甲○○取得前開旅行
    證後即將之郵寄予邱卉，使邱卉得於94年9 月17日以團聚名
    義入境來臺，邱卉在臺一段時間後，於95年9 月26日出境離
    臺。其間「阿義」為掩飾邱卉虛以甲○○配偶身分非法入境
    臺灣之事實，並圖邱卉離開臺灣後，得以再次入境臺灣，乃
    另與甲○○、邱卉共同基於明知為不實之事項而使公務員登
    載於職務上所掌公文書並據以行使之犯意聯絡，於94年10月
    25日，由甲○○持上開結婚證明書、海基會驗證證明書等文
    件，前往臺南縣永康市戶政事務所辦理其與邱卉之結婚登記
    ，並填載內容不實之結婚登記申請書，使辦理結婚登記之不
    知情公務員陷於錯誤，將此不實之事項登載於其職務上所掌
    之戶籍登記簿及國民身分證上，足以生損害於戶政機關戶政
    管理之正確性。嗣「阿義」於邱卉離臺返回大陸後，為使邱
    卉能夠再度入境臺灣，復與甲○○共同基於意圖營利而使大
    陸地區人民非法進入臺灣地區之犯意聯絡，其2 人並與邱卉
    共同基於行使明知為不實之事項而使公務員登載於職務上所
    掌公文書之犯意聯絡，於96年1 月12日，推由甲○○持不實
    之戶籍謄本、大陸地區人民進入臺灣地區保證書等文件，向
    移民署申辦邱卉入境來臺之手續而行使之，致使移民署承辦
    公務員再次陷於錯誤，而於96年1 月22日核定准許邱卉來臺
    ，並核發中華民國臺灣地區旅行證，使邱卉於96年2 月7 日
    再度以與配偶團聚名義入境臺灣。邱卉入境後雖與甲○○同
    住於高雄市前鎮區○○○路97之2 號8 樓，惟其實際則從事
    賣淫之工作，嗣於96年9 月5 日18時30分許，在高雄市三民
    區○○○路36號瑞城飯店3 樓307 室內為警查獲。
二、案經高雄市政府警察局三民第一分局移送臺灣高雄地方法院
    檢察署檢察官聲請簡易判決處刑。
    理  由
壹、證據能力方面：
    按傳聞法則之重要理論依據，在於傳聞證據未經當事人之反
    對詰問予以核實，乃予排斥，惟若當事人已放棄對原供述人
    之反對詰問權，於法院審判時表明同意該等傳聞證據可作為
    證據，基於證據資料愈豐富，愈有助於真實發現之理念，並
    貫徹刑事訴訟法修法加重當事人進行主義之精神，確認當事
    人對於證據能力有處分權之制度，傳聞證據經當事人同意作
    為證據，法院認為適當者，亦得為證據。本件檢察官、上訴
    人即被告（下稱被告）甲○○及辯護人分別於本院準備程序
    及審理時，表示對於全案卷證所存證據均同意有證據能力或
    無意見等語（見本院卷第26至27頁、第42頁），本院復斟酌
    該等證據並非非法取得，亦無證明力明顯過低之情形，以之
    作為證據，應屬適當，是依刑法訴訟法第159 條之5 第1 項
    規定，應認該等證據均得採為證據。
貳、實體方面：
一、訊據被告甲○○固坦承上開為抵償積欠綽號「阿義」之成年
    男子之12萬元本票債務，乃同意與大陸地區女子邱卉假結婚
    ，並使邱卉以其配偶名義入境臺灣地區2 次之事實，惟就伊
    使邱卉第2 次入境臺灣之犯行，則否認有何營利之意圖，並
    辯稱：伊第2 次使邱卉入境臺灣，並未得有任何代價或好處
    ，自不得依臺灣地區與大陸地區人民關係條例第79條第2 項
    予以處罰，再者，縱認伊第2 次之使邱卉入境臺灣之行為係
    屬營利，然與伊第1 次之使邱卉入境臺灣之行為，亦係基於
    1 次充當人頭丈夫並取得對價之犯意，而應論以集合犯之實
    質上一罪云云。經查：
  (一)被告為抵償其積欠「阿義」之本票債務12萬元，乃同意「阿
    義」要其擔任人頭丈夫之要求，而至大陸地區與大陸女子邱
    卉假結婚，並使邱卉得偽以配偶團聚名義入境臺灣。被告於
    邱卉來臺後，復聽從「阿義」之指示，前往臺南縣永康市戶
    政事務所辦理其與邱卉之結婚登記。之後，邱卉離開臺灣後
    ，「阿義」為使邱卉能夠再度入境來臺，又指示被告再次以
    配偶團聚名義，向移民署申辦邱卉來臺事宜等情，業據被告
    於警詢、偵查、原審及本院審理時坦承不諱，核與證人即大
    陸地區女子邱卉於警詢、偵查中所為之證述均相符合，並有
    內政部警政署大陸地區人民資訊管理系統、大陸地區人民明
    細資料報表、大陸地區人民行方不明資料報表、中華民國臺
    灣地區旅行證、流動人口登記聯單、結婚證書、臺南縣永康
    市戶政事務所製發之戶口名簿、被告之護照、身分證、大陸
    地區人民入出境臺灣地區申請書、大陸地區人民進入臺灣地
    區保證書、戶籍謄本、海基會驗證證明書、大陸地區廣西壯
    族自治區柳州市公證處結婚公證書等件在卷可佐，是此部分
    之事實，自堪認定。
  (二)被告雖辯稱：伊第2 次使邱卉入境臺灣，並未得有任何代價
    或好處等語，惟查，被告係為抵償其積欠「阿義」之12萬元
    本票債務，乃同意「阿義」要其擔任人頭丈夫之要求，而至
    大陸地區與邱卉假結婚之情，前已述及；參以被告於本院自
    承：假結婚時間及要讓邱卉入境幾次，「阿義」都沒有講，
    第1 次「阿義」找伊時，並沒有要求伊辦理邱卉入境幾次才
    可以抵銷債務，「阿義」第2 次找伊時，伊有問要幾次，「
    阿義」就要求要3 年等語（見本院卷第47頁），顯見被告就
    邱卉第1 次入境臺灣後，是否即可全數抵銷前開債務，並未
    與「阿義」達成合意，故「阿義」始再次要求被告為邱卉申
    辦入境手續，而被告與「阿義」2 人於此時始達成須被告與
    邱卉假結婚3 年並協助助邱卉入境，被告積欠之前開債務始
    可消滅之意思合致。被告第2 次為邱卉申辦入境臺灣手續，
    既亦係為消滅前開債務所為，既如前述，則其前開債務消滅
    即為被告使邱卉第2 次得以入境臺灣之對價無訛，故被告主
    觀上係基於營利之意圖而使大陸地區女子邱卉非法進入臺灣
    地區，殆無疑義，是被告此部分所辯，並無足採。
  (三)被告固又辯稱：其前後2 次使邱卉入境臺灣之行為，係屬集
    合犯之單純一罪云云。惟所謂集合犯者，係立法者就具有反
    覆實行特性之犯罪，藉由客觀犯罪構成要件，涵括數個犯罪
    行為，而僅為1 次刑法評價之犯罪。至意圖營利而使大陸地
    區人民非法進入臺灣地區之行為，其多次行為，非必均出於
    同一原因或一個意思決定；且衡之臺灣地區與大陸地區人民
    關係條例第79條之構成要件，亦無從認立法者本即預定該犯
    罪之本質，必係多數同種類行為反覆實行之集合犯行。再依
    94年2 月2 日修正公布、95年7 月1 日施行之刑法，基於刑
    罰公平原則，刪除連續犯及含連續性質之常業犯等相關規定
    ，則修正刑法施行後，如將非法使大陸地區人民進入臺灣地
    區之複數行為另視之為集合犯，評價為包括一罪，即有悖於
    立法本旨，自應回歸刑法上行為單、複數之認定，分別論罪
    科刑，始為適法。本件被告雖係為抵銷積欠之債務而使邱卉
    進入臺灣2 次，然揆諸前揭被告所陳：第1 次「阿義」找伊
    時，並沒有要求伊辦理邱卉入境幾次才可以抵銷債務，「阿
    義」第2 次找伊時，伊有問要幾次，「阿義」就要求要3 年
    等語，足認被告先後2 次使邱卉入境臺灣並非之行為，並非
    基於一個意思決定；且依臺灣地區與大陸地區人民關係條例
    第79條之構成要件，既無從認立法者本即預定該犯罪之本質
    ，必係多數同種類行為反覆實行之集合犯行，有如前述，則
    揆諸前揭說明，本件自難認被告先後2 次使邱卉入境臺灣之
    行為，係屬集合犯之單純一罪。從而，被告此部分所辯，實
    難認有所可取。
  (四)綜上，被告前揭所辯，或與事實不符，或與法律不合，均無
    足採，本件事證明確，其上開犯行洵堪認定，應予依法論科
    。
二、新舊法比較部分：
    查被告第1 次使邱卉非法進入臺灣後，刑法部分條文業於94
    年2 月2 日修正公布，並自95年7 月1 日起施行。按行為後
    法律有變更者，適用行為時之法律，但行為後之法律有利於
    行為人者，適用最有利於行為人之法律，現行刑法第2 條第
    1 項定有明文，該條文係規範行為後法律變更所生新舊法律
    比較適用之準據法，是刑法第2 條第1 項本身雖經修正，但
    無比較新舊法適用之問題，應一律適用裁判時之現行刑法第
    2 條第1 項之規定，為「從舊從輕」之比較。又新舊刑法關
    於刑之規定，雖同採從輕主義，惟比較時仍應就罪刑有關之
    共犯、未遂犯、想像競合犯、牽連犯、連續犯、結合犯，以
    及累犯加重、自首減輕暨其他法定加減原因（如身分加減）
    與加減比例等一切情形，綜其全部之結果，而為比較，再適
    用有利於行為人之法律處斷，而不得一部割裂分別適用不同
    之新舊法（最高法院24年上字第4634號判例意旨、95年第8
    次刑事庭會議決議參照）。準此：
  (一)罰金刑部分：
    刑法第33條第5 款關於罰金刑之規定亦修正公布，修正前刑
    法第33條第5 款規定：「罰金：一元（銀元）以上」，並依
    現行法規所定貨幣單位折算新臺幣條例規定，以銀元1 元折
    算新臺幣3 元，修正後刑法第33條第5 款則規定：「罰金：
    新臺幣一千元以上，以百元計算之」，惟修正後刑法第33條
    第5 款所定罰金刑最低數額，較之修正前提高，自以修正前
    刑法第33條第5 款規定有利於被告。
  (二)共同正犯部分：
    刑法第28條共犯修正施行前規定「二人以上  共同實施犯罪
    之行為者，皆為正犯」，修正施行後規定「二人以上共同實
    行犯罪之行為者，皆為正犯」，修法後將完全未參與犯罪行
    為之實行之陰謀共同正犯及預備共同正犯刪除，限縮共同正
    犯之適用範圍，比較結果，自以修正後刑法第28條之規定較
    有利於被告。
  (三)定應執行刑部分：
    修正前刑法第51條規定：「數罪併罰，分別宣告其罪之刑，
    依左列各款定其應執行者：」其中第5 款規定：「宣告多數
    有期徒刑者，於各刑中之最長期以上，各刑合併之刑期以下
    ，定其刑期。但不得逾二十年。」修正後刑法第51條第5 款
    規定：「宣告多數有期徒刑者，於各刑中之最長期以上，各
    刑合併之刑期以下，定其刑期。但不得逾三十年。」經比較
    新舊法結果，以舊法較有利被告，依刑法第2 條第1 項前段
    之規定，自應適用較有利於被告之行為時法律，即修正前刑
    法第51條第5 款之規定，定其應執行之刑。
  (四)刑法第59條原規定：「犯罪之情狀可憫恕者，得酌量減輕其
    刑。」，修正後則規定：「犯罪之情狀顯可憫恕，認科以最
    低度刑仍嫌過重者，得酌量減輕其刑。」，揆此乃屬法理之
    明文化，自無比較新舊法之必要。
  (五)綜合上述各條文修正前、後之比較，以被告行為時即95年7
    月1 日修正施行前之刑法，較有利於被告，自應依現行刑法
    第2 條第1 項前段規定，適用修正前刑法之相關規定予以論
    處。
三、按大陸地區人民非經主管機關許可，不得進入臺灣地區，臺
    灣地區與大陸地區人民關係條例第10條第1 項定有明文，而
    大陸地區人民為臺灣地區人民之配偶，申請進入臺灣地區團
    聚，主管機關經審查後得核給1 個月停留期間之許可；通過
    面談准予延期後，得再核給5 個月停留期間之許可。前項通
    過面談之大陸地區人民申請再次入境，經主管機關認為無婚
    姻異常之虞，且無依法不予許可之情形者，得核給來臺團聚
    許可，其期間不得逾6 個月，大陸地區人民進入臺灣地區許
    可辦法第4 條第1 項、第2 項亦規定甚明。被告為使大陸地
    區女子邱卉得依據上開規定入境臺灣地區，縱與邱卉無結婚
    真意仍與之於大陸地區辦理結婚公證，其以徒具外觀合法形
    式之結婚，任由邱卉以配偶團聚為由申請來臺，藉以規避我
    國政府對大陸地區人民入境之管制，被告實質上形同以非法
    手段使大陸地區人民進入臺灣（最高法院92年度臺上字第40
    號判決意旨參照）；且被告係與綽號「阿義」之成年男子約
    定抵銷債務12萬元為辦理與邱卉假結婚並使之來臺之代價，
    其主觀上係基於營利之意圖而使大陸地區人民非法進入臺灣
    甚明。是核被告基於營利之意圖而於94年5 月30日、96年1
    月12日，先後2 次申辦使大陸地區女子邱卉來台之所為，均
    係基於營利之意圖，而違反臺灣地區與大陸地區人民關係條
    例第15條第1 款不得使大陸地區人民非法進入臺灣地區之規
    定，應依同條例第79條第2 項之罪處斷。又被告於94年10月
    25日持前揭於大陸廣西壯族自治區柳州市公證處之結婚證明
    及海基會驗證證明書等文件，據以申請結婚登記，致使臺南
    縣永康市戶政事務所承辦之公務員為形式審查後，誤將該結
    婚不實之事項登載於其職務上掌管製作之身分證及戶籍謄本
    此等公文書上，並據此核發配偶欄記載為邱卉之不實登記之
    戶籍謄本予被告，被告再持上開不實之戶籍謄本等相關證件
    ，於96年1 月12日至移民署申辦邱卉進入臺灣地區之手續，
    而行使之，則核被告此部分所為，係犯刑法第216 條、第21
    4 條之行使明知為不實之事項而使公務員登載於職務上所掌
    公文書罪。被告明知為不實事項，而使公務員登載於職務上
    所掌公文書之低度行為，應為行使之高度行為所吸收，不另
    論罪。又被告為使邱卉得以第2 次入境臺灣，乃以行使明知
    為不實事項，而使公務員登載於職務上所掌公文書之行為為
    手段，是核其所犯違反臺灣地區與大陸地區人民關係條例第
    79條第2 項之罪，與刑法第216 條、第214 條之行使明知為
    不實事項，而使公務員登載於職務上所掌公文書罪，係一行
    為同時觸犯數罪名，為想像競合犯，依修正後刑法第55條之
    規定，應從一重之臺灣地區與大陸地區人民關係條例第79條
    第2 項意圖營利違反不得使大陸地區人民非法進入臺灣地區
    規定處斷。再被告上揭2 次所犯違反臺灣地區與大陸地區人
    民關係條例第79條第2 項之罪，犯意各別，行為互殊，應予
    分論併罰。至聲請簡易判決處刑書犯罪事實欄已載明被告於
    邱卉來臺後可獲取抵銷債務之利益，惟就所犯法條竟論引臺
    灣地區與大陸地區人民關係條例第79條第1 項，容屬有誤，
    應予更正（原判決認應予變更起訴法條，雖有未合，然既不
    影響被告之論罪科刑，本院乃逕予更正）。再被告與綽號「
    阿義」之成年男子、邱卉間，就前揭行使明知為不實事項，
    而使公務員登載於職務上所掌公文書罪；另被告與「阿義」
    ，就上開前後2 次使大陸地區女子邱卉非法進入臺灣地區之
    犯行，各有犯意聯絡及行為分擔，應分別依修正前、後之刑
    法第28條之規定，論以共同正犯。
四、原審認被告罪證明確，因而適用臺灣地區與大陸地區人民關
    係條例第15條第1 款、第79條第2 項，刑法第11條前段、第
    2 條第1 項前段、第28條、第216 條、第214 條、第55條、
    第59條，修正前刑法第28條、第51條第5 款、刑法施行法第
    1 條之1 ，中華民國九十六年罪犯減刑條例第2 條第1 項第
    3 款、第7 條、第10條等規定，並審酌被告自任「假老公」
    供不法集團成員非法引進大陸地區女子邱卉，以謀取不法利
    益，影響國家對於戶政之管理及大陸人士來臺事務管理之正
    確性，對社會造成隱藏潛在之危險，惟被告並非集團首要份
    子，其犯罪之動機僅係因貪圖抵銷債務之利益，且被告犯後
    於偵查及原審審理中均坦承犯行，態度良好，及其犯罪之手
    段、生活情狀等其他一切情狀，各量處有期徒刑1 年8 月。
    並考量臺灣地區與大陸地區人民關係條例第79條第2 項之處
    罰，其立法目的係因所謂「蛇頭」（指安排大陸地區人民偷
    渡至大陸地區以外地區之人）引介大陸偷渡客進入臺灣地區
    ，日趨猖狂，對社會秩序及國家安全之危害，甚為嚴重，故
    有特別加重其刑罰之必要。亦即，本條規範對象，本係針對
    慣常性引介大陸偷渡客進入我國之人為主，因其等經常藉由
    大批非法引介大陸人士來臺牟利，對國家安全造成之危險特
    別嚴重，並因此獲得鉅額利益，為從根本上阻絕此種對國家
    安全有高危險行為之經濟上誘因，自有必要特別以嚴厲之刑
    罰手段嚇阻之；惟就單一性之使大陸人士非法來臺行為，縱
    行為人因此謀得利益，亦不能與上揭經常性之「蛇頭」所獲
    利益相提並論。本件被告前後2 次使大陸地區女子邱卉非法
    進入臺灣地區，不過係抵銷12萬元之債務，本質上即與該條
    文所欲重罰之「蛇頭」，顯然有別，被告犯罪情狀於客觀上
    足以引起一般同情而顯可憫恕，乃認科以臺灣地區與大陸地
    區人民關係條例第79條第2 項之罪最低度刑（有期徒刑3 年
    ）仍嫌過重，實有情輕法重之情形，爰就其所犯上述2 罪，
    均依刑法第59條規定，減輕其刑。另說明被告犯罪後，中華
    民國九十六年罪犯減刑條例業於96年7 月16日施行，本件被
    告之犯罪時點均在96年4 月24日之前，且所犯之罪核與該條
    例第2 條第1 項之規定相符，復無同條例第3 條不得減刑之
    情形，爰均依該條例第2 條第1 項第3 款規定，分別減其宣
    告刑2 分之1 ，復依同法第10條第1 項之規定，定其應執行
    之刑有期徒刑1 年6 月。經核其認事用法均無不合，量刑亦
    屬允當，被告上訴意旨仍執前詞指摘原判決不當，為無理由
    ，應予駁回。
據上論結，應依刑事訴訟法第368條，判決如主文。
本案經檢察官張金塗到庭執行職務。
中    華    民    國    97    年    10    月    15    日
                  刑事第一庭    審判長法  官  翁慶珍
                                      法  官  莊崑山
                                      法  官  徐美麗
以上正本證明與原本無異。
如不服本判決應於收受本判決後10日內向本院提出上訴書狀，其
未敘述上訴理由者，並得於提起上訴後10日內向本院補提理由書
狀（均須按他造當事人之人數附繕本）「切勿逕送上級法院」。
中    華    民    國    97    年    10    月    15    日
                                      書記官  賴梅琴
附錄本判決論罪科刑法條：
《臺灣地區與大陸地區人民關係條例第15條》
下列行為不得為之：
一、使大陸地區人民非法進入臺灣地區。
二、明知臺灣地區人民未經許可，而招攬使之進入大陸地區。
三、使大陸地區人民在臺灣地區從事未經許可或與許可目的不符
    之活動。
四、僱用或留用大陸地區人民在臺灣地區從事未經許可或與許可
    範圍不符之工作。
五、居間介紹他人為前款之行為。
《臺灣地區與大陸地區人民關係條例第79條》
違反第 15 條第 1 款規定者，處 1 年以上 7 年以下有期徒刑，
得併科新臺幣一百萬元以下罰金。
意圖營利而犯前項之罪者，處 3 年以上 10 年以下有期徒刑，得
併科新臺幣五百萬元以下罰金。
前二項之首謀者，處 5 年以上有期徒刑，得併科新臺幣一千萬元
以下罰金。
前三項之未遂犯罰之。
中華民國船舶、航空器或其他運輸工具所有人、營運人或船長、
機長、其他運輸工具駕駛人違反第15條第1 款規定者，主管機關
得處該中華民國船舶、航空器或其他運輸工具一定期間之停航，
或廢止其有關證照，並得停止或廢止該船長、機長或駕駛人之職
業證照或資格。
中華民國船舶、航空器或其他運輸工具所有人，有第1 項至第4
項之行為或因其故意、重大過失致使第三人以其船舶、航空器或
其他運輸工具從事第1 項至第4 項之行為，且該行為係以運送大
陸地區人民非法進入臺灣地區為主要目的者，主管機關得沒入該
船舶、航空器或其他運輸工具。所有人明知該船舶、航空器或其
他運輸工具得沒入，為規避沒入之裁處而取得所有權者，亦同。
前項情形，如該船舶、航空器或其他運輸工具無相關主管機關得
予沒入時，得由查獲機關沒入之。
中華民國刑法第214 條（使公務員登載不實罪）
明知為不實之事項，而使公務員登載於職務上所掌之公文書，足
以生損害於公眾或他人者，處3 年以下有期徒刑、拘役或5 百元
以下罰金。
中華民國刑法第216 條（行使偽造變造或登載不實之文書罪）
行使第210 條至第215 條之文書者，依偽造、變造文書或登載不
實事項或使登載不實事項之規定處斷。


司法院資訊處製作；財團法人民間司法改革基金會備份。
